最高法院刑事判決　　　　　　　　　　　　　　　八十七年度台上字第三九○三號
　　上　訴　人
　　即 自訴 人　陳華平
　　代　理　人　吳桂園
　　上　訴　人
　　即　被　告　丙○○
　　　　　　　　乙○○
　　　　　　　　丁○○
　　　　　　　　甲○○
　　　　　　　　戊○○
右上訴人等因陳華平自訴被告等偽造文書案件，不服台灣高等法院台中分院中華民國
八十七年六月二日第二審更審判決（八十六年度上更(一)字第一六八號），提起上訴，
本院判決如左：
    主  文
原判決關於丙○○、乙○○、丁○○、甲○○、戊○○部分撤銷，發回台灣高等法院
台中分院。
    理  由
本件原判決認定上訴人即自訴人陳華平係台中市廣西同鄉會會員，而鄧善宏、謝汝範
（已死亡，業經判決自訴不受理確定）及上訴人即被告丙○○、乙○○、丁○○五人
，均為台中市政府於民國八十一年一月十五日以八一府社字第四三二一號函指定為台
中市廣西同鄉會整理小組成員。鄧善宏為召集人，依督導各級人民團體實施辦法第二
十一條之規定，於指定三個月內完成整理任務。而鄧善宏、丙○○、乙○○、丁○○
與謝汝範五人，明知王賢賦、廖家驥、潘展酋、霍德馨均非台中市廣西同鄉會之會員
，竟基於共同犯意之聯絡，於同年十一月間某日，在台中市某處，共同偽造霍德馨、
廖家驥、潘展酋、王賢賦等人送回之「同意保持會籍」明信片各一張。而上訴人即被
告戊○○係同鄉會第三屆理事會聘任之業務幹事，亦基於與上開五人共同犯意之聯絡
，偽造王賢賦、廖家驥、潘展猷（潘展酋名字誤簽為潘展猷）、霍德馨等人之簽名於
「同意保持會籍」明信片，並由任同鄉會第三屆會務秘書工作之上訴人即被告甲○○
基於共同犯意之聯絡，撰寫「入會人員意願調查明信片影本（七人）（其實這些人第
二屆末次大會已參加了）」語句，而於同年月十六日由鄧善宏、謝汝範、丙○○、丁
○○、乙○○呈送台灣台中地方法院「風股」八十一年度自字第四一二號偽造公文書
案件而行使，足使陳華平在該案之訴訟權益蒙受損害，案經陳華平向原審法院提起自
訴等情。因而撤銷第一審關於丙○○、乙○○、丁○○、甲○○、戊○○部分諭知無
罪之判決，改判依想像競合犯關係，從一重論處上訴人即被告丙○○、乙○○、丁○
○、甲○○、戊○○共同行使偽造私文書，足以生損害於他人罪刑，固非無見。
惟查：(一)、據原判決事實欄之上述所載：(1)、非台中市廣西同鄉會會員之王賢賦、廖
家驥、潘展酋、霍德馨之「同意保持會籍」明信片各一張，係由鄧善宏、丙○○、乙
○○、丁○○、謝汝範五人共同偽造。(2)、偽造王賢賦等四人之簽名於「同意保持會
籍」明信片，係與鄧善宏等五人有犯意聯絡之戊○○所為。(3)、撰寫「入會人員意願
調查明信片影本（七人）（其實這些人第二屆末次大會已參加了）」語句，係由基於
共同犯意聯絡之甲○○所為。然稽之卷內資料，上述(1)、(2)部分為同一張明信片（見
一審八十二年度自字第四八四號卷第五○－五五、六○－六一頁）。而撰寫「入會人
員意願調查明信片影本（七人）（其實這些人第二屆末次大會已參加了）」語句，係
具狀人鄧善宏、謝汝範、丙○○、丁○○、乙○○五人於八十一年十一月十六日以八
十一年度自字第四一二號偽造文書案件刑事補具理由證物狀呈送台灣台中地方法院刑
事庭風股（見同上卷第四十六－六十三頁）。與原判決理由五所說明被告甲○○、戊
○○二人明知無權製作王賢賦、廖家驥、潘展酋、霍德馨四人之「同意保持會籍」明
信片，竟仍以書寫「面送回」，而偽造冒用非會員，並虛捏並無有其人之「王賢賦」
名義，及冒用均非會員之潘展酋、霍德馨、廖家驥四人之名義，故意共同予以非法製
作前開共四人之「同意保持會籍」明信片各一張，再由被告甲○○撰寫八十一年十一
月十六日刑事補具理由證據狀，以反訴人即被告鄧善宏、謝汝範、丙○○、丁○○、
乙○○五人名義，呈送台灣台中地方法院刑事庭風股八十一年自字第四一二號偽造公
文書案內，作為證據而行使云云，並不相適合。原判決不惟對於被告等究如何基於共
同犯意聯絡及行為分擔，未於事實欄內明白認定，詳為記載，且所記載者，似指被告
等所偽造文書有上述(1)、(2)、(3)共三種。事實既欠明瞭，則其依刑法第二百十六條、
第二百十條論處被告等共同行使偽造私文書，足以生損害於他人罪刑之是否適當，本
院尚屬無從判斷。(二)、原判決憑以認定被告等之犯罪證據，其中中央警察大學八十五
年一月八日校科字第八四四一○七號函附之鑑定報告書，其鑑定結果（壹）何黃碧
蘭等七人之同意保持會籍明信片（除陳惠琴與盧國祥二張外）之字跡特徵與戊○○之
同鄉會會員名冊、信封、同鄉會函、信函之字跡特徵相同，可推定為同一人書寫等語
。稽之鑑定之字跡包括王賢賦、廖家驥、潘展猷、霍德馨之明信片上所載住址及簽名
，似足證明原判決事實欄所載王賢賦等四人之「同意保持會籍」明信片各一張，係由
任職台中市廣西同鄉會為業務幹事之戊○○所書寫。原判決竟憑以認定上述之王賢賦
等四人之「同意保持會籍」明信片各一張，係鄧善宏等五人共同偽造；明信片內王賢
賦之簽名，係戊○○所偽造。顯與卷存證據不相符合，殊難謂無證據上之理由矛盾之
違法。(三)、據原判決事實欄所載，甲○○係撰寫「入會人員意願調查明信片影本（七
人）（其實這些人第二屆末次大會已參加了）」語句之行為人，而於八十一年十一月
十六日，由鄧善宏等五人呈送台灣台中地方法院「風股」八十一年度自字第四一二號
偽造公文書案件而行使，足使陳華平在該案之訴訟權益蒙受損害等情。然原判決事實
既認定甲○○係任台中市廣西同鄉會第三屆會務秘書工作，且其所撰寫之「入會人員
意願調查明信片影本（七人）（其實這些人第二屆末次大會已參加了）」語句，係具
狀人鄧善宏等五人於八十一年十一月十六日以八十一年度自字第四一二號偽造文書案
件刑事補具理由證物狀呈送台灣台中地方法院刑事庭「風股」，其上述記載之語句，
僅係說明狀內檢附之證據，能否憑以認定其有共同行使偽造私文書犯行，非無研酌之
餘地，原判決遽予論處其共犯罪刑，不免速斷。以上或為上訴意旨所指摘，或為本院
得依職權調查之事項，應認原判決此部分仍有撤銷發回更審之原因。又原判決就被告
等不另為諭知無罪部分，本乎審判不可分原則，應併予撤銷發回，合予明。
據上論結，應依刑事訴訟法第三百九十七條、第四百零一條，判決如主文。
中      華      民      國    八十七    年     十一     月     十九     日
                              最高法院刑事第四庭
                                  審判長法官  陳  錫  奎
                                        法官  王  德  雲
                                        法官  洪  清  江
                                        法官  吳  昆  仁
                                        法官  李  伯  道
      右正本證明與原本無異
                                              書  記  官
中      華      民      國    八十七    年     十一     月    二十四    日
